Inventaris van het archief van het Directoraat-Generaal voor Fiscale Zaken van het Ministerie van Financiën, 1950-1962
Nationaal Archief, Den Haag
Ministerie van Financiën: Directoraat-Generaal voor Fiscale Zaken
Financiën / Fiscale Zaken
1950-1962
F4
6.30 meter; 99 inventarisnummers.
Normale geschreven, getypte en gedrukte documenten, geen bijzondere handschriften.
Nationaal Archief, Den Haag
Ministerie van Financiën / Directoraat-Generaal voor Fiscale Zaken, 1950-1962
Het verbaalarchief van het Directoraat-generaal voor Fiscale Zaken bevat minuten van besluiten en uitgaande brieven van de drie afdelingen: Internationale Fiscale Zaken (IFZ), Wetgeving Directe Belastingen (WDB), Wetgeving Verbruiksbelasting en Douane (WVD). De stukken gaan niet over de uitvoering, maar over het beleid en de wetgeving van de belastingen. Er zijn onder meer documenten over douane, internationaal verkeer, en invoerrechten, over allerlei belastingen zoals grondbelasting, inkomstenbelasting, vennootschapsbelasting, maar ook schoolgeld en luistergeld, en er zijn stukken over accijns, moterrijtuigenbelasting en omzetbelasting. Het archief is toegankelijk via een trefwoordenregister.
Archiefvorming
Geschiedenis van de archiefvormer
Beleidsterrein heffing rijksbelastingen
Voor het uitvoeren van haar beleid heeft de regering geld nodig. Een deel hiervan wordt verkregen door het heffen van belastingen. Van oudsher een praktijk die wordt beschouwd als een vanzelfsprekende noodzakelijkheid. In de Grondwet staat nergens uitdrukkelijk vermeld dat het Rijk hiertoe een recht heeft. Artikel 104 stelt dat "belastingen van het Rijk worden geheven uit kracht van een wet. Andere heffingen van het Rijk worden bij de wet geregeld". Met deze vermelding is de belastingheffing door de overheid in het recht verankerd.
Aan de minister van Financiën is, in de meest ruime zin, de taak opgedragen het beleidsterrein tav. de samenstelling van inkomsten en uitgaven van de Nederlandse overheid vorm te geven en uit te voeren. Meer gespecificeerd is deze taak onder te verdelen in drie deelgebieden:
Het begrotings- (en rekenings-)beleid (ook wel aangeduid als comptabiliteitsbeleid). Dit houdt de verantwoordelijkheid in voor het algemene financiële beleid en het doelmatig beheer van het geld van de overheid. Het is een grensoverschrijdende taak, die naast alle andere ministeries ook de lagere overheden als provincies en gemeenten aangaat. Financiën vervult hierbij een coördinerende rol.
Het monetaire beleid. Dit betreft de gang van zaken rond geld en kapitaal in het belang van een gezonde economische ontwikkeling van ons land. Onder deze taak valt bijv. het toezicht op het bank- en verzekeringswezen. Evenals de hierna genoemde taak is dit een vaktaak van de minister van Financiën.
Het fiscale beleid (belastingen). Dit beleid betreft het terrein van het heffen van de belastingen voor primair zoveel als mogelijk de dekking van de uitgaven. Belastingheffing kan ook de volgende functies hebben:
proberen een meer evenredige inkomensverdeling te bewerkstelligen
het bevorderen van bepaalde activiteiten door begunstigende belastingmaatregelen.
Vanaf 1950 is het fiscale beleidsterrein bij Financiën gesplitst in een tak voor het opzetten van beleid en wetgeving, en een tak die zich bezig houdt met de uitvoering daarvan.
De periode 1950-1970 werd gekenmerkt door de grote herzieningsoperaties. De tijdens de Tweede Wereldoorlog ingevoerde wetten kenden de nodige haken en ogen. De wetten moesten logischer van opzet en beter uitvoerbaar worden. Een aantal opeenvolgende commissies deden voorstellen voor de standaardisering en vereenvoudiging van vele belastingwetten. Zo kwam in 1959 de Algemene Wet Rijksbelastingen (AWR) tot stand die de heffing van de meeste rijksbelastingen op gelijke leest schoeit.
De loonbelasting 1940 werd in 1960 vernieuwd, de inkomstenbelasting 1941 in 1964, de vooroorlogse vermogensbelasting in 1964, en de vennootschapsbelasting 1941 in 1969.
Deze herzieningsoperatie spiegelde zich binnen het Ministerie af in de reorganisatie van de Administratie der Rijksbelasting in 1950 waarbij een uitsplitsing naar beleid, het Directoraat Fiscale Zaken, en uitvoering, het Directoraat-generaal der belastingen, werd doorgevoerd.
De onderhandelingen aangaande de opstelling en sluiting van belastingverdragen werd in deze periode weer volop ter hand genomen.
In 1950 reorganiseerde het Ministerie van Financiën. Een van de belangrijkste wijzigingen was dat bij de Administratie der belastingen de uitvoeringstaken en de beleidstaken uit elkaar werden gehaald. Daardoor ontstonden het Directoraat-Generaal der Belastingen en het Directoraat (Generaal) voor Fiscale Zaken (DGFZ).
Het Directoraat (Generaal) voor Fiscale Zaken werd verdeeld in:
de afdeling Internationale Fiscale Zaken (IFZ).
de afdeling Wetgeving Directe Belastingen (WDB).
de afdeling Verbruiksbelasting- en Douanewetgeving, vanaf 1954 de afdeling Wetgeving Verbruiksbelasting en Douane (WVD).
De afdeling internationale fiscale zaken werd belast met de behandeling van internationale aangelegenheden van fiscale aard, internationale douane-aangelegenheden, het voeren van onderhandelingen en het voorbereiden en uitvoeren van verdragen en overeenkomsten die daarop betrekking hebben.
De directie wetgeving directe belastingen werd belast met fiscale politiek, aangelegenheden van wetgevende aard inzake directe belastingen en schoolgeldheffing, rechten van successie, schenking en overgang bij overlijden.
De afdeling verbruiksbelasting en douanewetgeving werd belast met de behandeling van alle aangelegenheden van wetgevende aard welke betrekking hebben op de invoer, doorvoer en uitvoer, omzetbelasting, accijnzen, motorrijtuigenbelasting, waarborg van gouden, zilveren en platina werken en de documentatie over deze onderwerpen.
Geschiedenis van het archiefbeheer
Bij het Ministerie van Financiën werden de archiefstukken oorspronkelijk geborgen in het centraal verbaalarchief.
In dit archief werden de stukken chronologische volgorde, en per dag op registratienummer geordend. Zo'n serie van per dag op nummer geordende stukken wordt een "verbaal" genoemd. Een verbaal, in officiële archiefterminologie, is: "een serie van de op een dag of in één zitting, vastgestelde minuten van besluiten (brieven) al dan niet met bijlagen, en van voor kennisgeving aangenomen ingekomen stukken".
Archieftechnisch gezien is deze methode van archiefvorming en -ordening eenvoudig en weinig arbeid vragend. Voor het opzoeken van de stukken lag dat over het algemeen anders. Als men meerdere stukken betreffende een zaak nodig had, moest men via de door- en terugverwijzingen de verspreid geborgen stukken bij elkaar halen. Dat kon behoorlijk tijdrovend zijn.
In mei 1940 bevatte het verbaalarchief bescheiden van de volgende organisatorische eenheden van het Ministerie van Financiën:
Afdeling Kabinet en Secretarie van 1945 tot 1950 Kabinet en Personeel, van 1952 tot 1956 de afdeling Kabinet.
Administratie der Generale Thesaurie, van 1952 tot 1959 Algemeen Beheer der Generale Thesaurie.
Administratie der Belastingen, na 1959 het Directoraat der Belastingen.
Na 1950 kwam hier nog bij:
de afdelingen vallend onder de Directeur-Generaal voor Fiscale Zaken in algemene dienst.
In 1950 werd het Koninklijk Besluit K 425 ingevoerd. Dit besluit regelde de verplichte invoering van het dossierstelsel bij de Rijksoverheid. Voortaan moesten de archiefbescheiden worden geordend volgens de zaaksgewijze ordening.
Bij het Ministerie van Financiën werd vanaf 1956 het dossierstelsel geleidelijk ingevoerd. Voor de ordening van de dossiers werd een classificatie, de archiefcode, gebruikt. Deze code was afgeleid van de archiefcode van de Vereniging van Nederlandse Gemeenten.
Bij het Directoraat-generaal voor Fiscale Zaken werd het dossierstelsel per afdeling ingevoerd:
de afdeling Internationale Fiscale Zaken: 15 april 1957.
de afdeling Wetgeving Directe Belastingen: 16 mei 1958.
de afdeling Verbruiksbelasting- en Douanewetgeving, vanaf 1954 de afdeling wetgeving verbruiksbelasting en douane: 1 mei 1960.
In de periode 1983-1988 is het verbaalarchief van het Ministerie van Financiën over de periode 1940-1975 opgesplitst in een aantal onderdelen:
verbaalarchief van de Afdeling Kabinet en Secretarie (K&S)
verbaalarchief van de Administratie der Generale Thesaurie (GT)
verbaalarchief van de Administratie der Belastingen (AdB)
verbaalarchief van de Directeur-Generaal voor Fiscale Zaken in algemene dienst (DGFZ)
De verwerving van het archief
Het archief is krachtens bepalingen van de Archiefwet overgebracht.
Inhoud en structuur van het archief
07.00; 2.08
Ordening van het archief
Primair zijn de beschrijvingen geordend op organisatie, ic. per afdeling / directie, en daarbinnen, secundair, alfabetisch op onderwerp. Tevens is voor de grotere onderwerpen een schema van vast terugkerende subonderwerpen gemaakt. Daarbij gaat het vooral om de verschillende belastingen bijv. inkomsten-, loon- of omzetbelasting ten aanzien waarvan een aantal aspecten bij elk daarvan weer terug keren, bijv.: opstellen/wijzigen/intrekken van wet- en regelgeving, instructies; administratieve organisatie; wijze van aangifte, aanslag,; bezwaar, beroep; invordering; uitvoering en toepassing; enz. De onderwerpen in dit schema, en de volgorde waarin zij voorkomen zijn min of meer ontleent aan de Algemene Wet Rijksbelastingen en aan de Invorderingswet
Op de stukken staan vaak twee of drie organisatieonderdelen vermeld die verantwoordelijk zijn voor de inhoud ervan. Om deze meervoudige organisatorische betrokkenheid bij onderwerpen tot uitdrukking te laten komen zijn betreffende beschrijvingen bij elk van de genoemde onderdelen opgenomen, zodat ook via de organisatorische invalshoek de gewenste informatie te vinden is. Dit verklaart ook waarom er in de toegang hoofdstukken opgenomen zijn van organisatieonderdelen die niet deel uit maken van AdB.
Wanneer vroeger aan een stuk meerdere onderwerpen zijn toegekend, komt dit nu naar voren doordat de onderwerpsomschrijving even zovele, en soms meer aspecten kent. In zo'n geval is de onderwerpsomschrijving naar de hoofdaspecten versneden en daarop in de toegang weggezet. Het blijft dus mogelijk om, zoals vroeger via de indexkopieën via verschillende onderwerpen bij één en hetzelfde stuk terecht te komen.
Naast de onderwerpen die direct uit de onderwerpsomschrijving zelf zijn af te lezen, zijn een aantal nieuwe afgeleide rubrieken/categoriën toegevoegd. Dit geldt met name onderwerpen die tijdsspecifieke aspecten kennen die niet direct in de onderwerpsomschrijving tot uitdrukking komen,. bijv. betreffende de Tweede Wereldoorlog, de dekolonisering van Nederlands-Indië, en de Watersnoodramp 1953. Het stuk betreffende "vrijstelling van Motorrijtuigenbelasting voor auto's met gasgeneratoren" d.d. 40-07-20 nr.104 bijv., is te vinden onder: "Motorrijtuigenbelasting, uitvoering, belastingvrijstelling"; maar ook onder "Oorlog 1940-'45, uitvoering, belastingvrijstelling".
Op die wijze kan men dus ook vanuit verscheidene invalshoeken bij één en hetzelfde stuk terecht komen. Het komt overigens voor dat gecombineerd de meerdere organisatorische en onderwerpsmatige invalshoeken maakt dat stukken op soms wel tot zes plaatsen vermeld staan.
Aanwijzingen voor de gebruiker
Het Directoraat-Generaal voor Fiscale Zaken bestond uit drie afdelingen:
Afdeling Internationale Fiscale Zaken (IFZ), periode 1950-1962, zie inventarisnummers 1-25.
Afdeling, later Directie Wetgeving Directe Belastingen (WDB), periode 1950-1957, zie inventarisnummers 26-49.
Afdeling, later Directie Wetgeving Verbruiksbelastingen en Douane (WVD), periode 1950-1957, zie inventarisnummers 50-92.
Iedere afdeling is onderverdeeld in hoofdonderwerpen. De hoofdonderwerpen zijn soms weer verder onderverdeeld. Ten slotte wordt ieder archiefstuk afzonderlijk kort beschreven.
Van ieder archiefstuk wordt het onderwerp vermeld, de datum van het archiefstuk met volgnummer en het inventarisnummer waarin het archiefstuk kan worden gevonden.
Opzoeken archiefstuk:
Eerst in de trefwoordenlijst opzoeken welke afdeling het onderwerp heeft behandeld. Alleen de archieven van de afdelingen IFZ, WDB en WVD zijn in deze inventaris beschreven. Voor de andere afdelingen moet u de inventaris met toegangsnummer 2.08.69 raadplegen.
Vervolgens in de inhoudsopgave de afdeling opzoeken en vervolgens het hoofdonderwerp. U wordt verwezen naar een bladzijde.
Op deze bladzijde vind u het hoofdonderwerp terug. Soms is het hoofdonderwerp verder verdeeld. Onder het (hoofd-)onderwerp vindt u een korte opsomming van de archiefstukken die over dat onderwerp gaan. U noteert de omschrijving, de datum, het volgnummer en het inventarisnummer.
Dit inventarisnummer moet u vervolgens opvragen. U krijgt dan een pak met archiefstukken. Binnen het pak zijn de archiefstukken op volgnummer opgeborgen.
Voorbeeld:
U zoekt informatie over Schoolgeld.
Eerst kijkt u in de trefwoordenlijst. Schoolgeld wordt behandeld door de afdelingen CD, DB, OvdB en WDB. In de gebruiksaanwijzing bij de trefwoordenlijst kunt u opzoeken voor welke afdelingen deze afkortingen staan. De archieven van de CD (Centrale Directie), DB (Afdeling Directe Belastingen) en OvdB (Afdeling Organisatie van de Belastingdienst) zijn beschreven in een andere inventaris met het toegangsnummer 2.08.69. Het archief van WDB (Afdeling/Directie Wetgeving Directe Belastingen) is beschreven in deze inventaris met het toegangsnummer 2.08.70.
Vervolgens zoekt u in de inhoudsopgave de index van de afdeling WDB op. Hier vindt u het hoofdonderwerp Schoolgeld weer terug. U wordt verwezen naar een bladzijde.
Op deze bladzijde vindt u het hoofdonderwerp Schoolgeld terug met daaronder een korte opsomming van de archiefstukken over schoolgeld. Het eerst beschreven archiefstuk betreft een brief aan het ministerie van OKW inzake verlaging van collegegelden van 50-08-16/199 26. Dit betekent dat de brief is gedateerd 16-08-1950. Deze brief heeft het volgnummer 199 gekregen.
U moet nu inventarisnummer 26 opvragen. U krijgt dan een pak met archiefstukken. Binnen dit pak kunt u de gezochte brief vinden onder volgnummer 26.
Aanwijzingen voor de gebruiker
Openbaarheidsbeperkingen
Volledig openbaar.
Materiële beperkingen
Het archief kent geen materiële beperkingen.
Aanvraaginstructie
Openbare archiefstukken kunnen online worden aangevraagd en gereserveerd. U kunt dit ook via de terminals in de studiezaal van het Nationaal Archief doen. Om te kunnen reserveren dient u de volgende stappen te volgen:
U maakt een profiel aan op www.gahetna.nl, en logt vervolgens in
Via de archiefinventaris (alleen de beschrijvingen met rode nummers) selecteert u het gewenste archiefstuk door op de knop 'Reserveren' te klikken
In het volgende scherm geeft u aan op welke dag u het archiefstuk wilt inzien
Indien u zich bevindt in de studiezaal en een tafelnummer heeft ontvangen kunt u dit nummer vermelden. Als u geen tafelnummer heeft kunt u tafelnummer 777 laten staan
Vervolgens bevestigt u uw reservering door deze te versturen.
Verwant materiaal
Beschikbaarheid van kopieën
Verwante archieven
Alleen de archieven van de afdelingen Internationale Fiscale Zaken (IFZ), Wetgeving Directe Belastingen (WDB) en Wetgeving Verbruiksbelastingen en Douane (WVD) zijn in deze inventaris beschreven. Voor de andere afdelingen moet u de Inventaris van het verbaalarchief van de Administratie der Belastingen van het Ministerie van Financiën (1936-1950) raadplegen (toegang 2.08.69).
Bijlagen
Gebruikte afkortingen
OEES
Organisatie voor Europese Economische Samenwerking = onderdeel VN
ECE
Economische Commissie voor Europa = onderdeel OEES
ECS
Echantillons Commerciaux / Commercial Samples
odv.
onder dekking van
TIF
Transports internationaux par chemin de fer
TIR
Transport International de Routiers Marchandises
Beschrijving van de series en archiefbestanddelen
- AFDELING INTERNATIONALE FISCALE ZAKEN (IFZ)
  - (Minuten van) besluiten en uitgaande brieven, met als bijlagen de ingekomen brieven en interne nota's, 1950 -1962; 1-25; 25 pakken
    - jan. 1950 - juni 1950, 1
    - juli 1950 - okt. 1950, 2
    - nov. 1950 - mrt. 1951, 3
    - april 1951 - dec. 1951, 4
    - jan. 1952 - mei 1952, 5
    - juni 1952 - sept. 1952, 6
    - okt. 1952 - jan. 1953, 7
    - feb. 1953 - juni 1953, 8
    - juli 1953 - okt. 1953, 9
    - nov. 1953 - april 1954, 10
    - mei 1954 - okt. 1954, 11
    - nov. 1954 - dec. 1954, 12
    - jan. 1955 - mrt. 1955, 13
    - april 1955 - juni 1955, 14
    - juli 1955 - aug. 1955, 15
    - sept. 1955 - feb. 1956, 16
    - mrt. 1956 - juli. 1956, 17
    - aug. 1956 - dec. 1956, 18
    - jan. 1957 - aug. 1957, 19
    - sept. 1957 - dec. 1957, 20
    - jan. 1958 - mei 1958, 21
    - juni. 1958 - dec. 1958, 22
    - jan. 1959 - aug. 1959, 23
    - sept. 1959 - dec. 1959, 24
    - jan. 1960 - mrt. 1962, 25
  - (Minuten van) besluiten en uitgaande brieven, met als bijlagen de ingekomen brieven en interne nota's, 1950 -1959; 93-98; 6 pakken
    Aanvulling 2008.
    - mei 1950 - juli 1952, 93
    - juni - okt. 1953, 94
    - mrt. - dec. 1954, 95
    - nov. - dec. 1955, 96
    - ja. - sep. 1956, 97
    - feb. - huni 1959, 98
- AFDELING/DIRECTIE WETGEVING DIRECTE BELASTINGEN (WDB)
  - (Minuten van) besluiten en uitgaande brieven, met als bijlagen de ingekomen brieven en interne nota's, 1950 -1957; 26-49; 25 pakken
    - april 1950 - aug. 1950, 26
    - sept. 1950 - nov. 1950, 27
    - dec. 1950 - mrt. 1951, 28
    - april 1951 - juni 1951, 29
    - juli 1951 - aug. 1951, 30
    - sept. 1951, 31
    - okt. 1951 - jan. 1952, 32
    - feb. 1952 - april 1952, 33
    - mei 1952 - dec. 1952, 34
    - jan. 1953 - mei 1953, 35
    - juni 1953 - okt. 1953, 36
    - nov. 1953 - feb. 1954, 37
    - mrt. 1954 - juni 1954, 38
    - 10 mrt. 1954, 38A
    - juli 1954 - dec. 1954, 39
    - jan. 1955 - feb. 1955, 40
    - mrt. 1955 - mei 1955, 41
    - juni 1955, 42
    - juli. 1955 - dec. 1955, 43
    - jan. 1956 - sept. 1956, 44
    - okt. 1956 - dec. 1956, 45
    - jan. 1957 - mrt. 1957, 46
    - april 1957 - juli 1957, 47
    - aug. 1957 - dec. 1957, 48
    - jan. 1958 - mei 1958, 49
- AFDELING WETGEVING VERBRUIKSBELASTING EN DOUANE (WVD)
  - (Minuten van) besluiten en uitgaande brieven, met als bijlagen de ingekomen brieven en interne nota's, 1950 -1957; 50-92; 43 pakken
    - jan. 1950 - mei 1950, 50
    - juni 1950 - juli 1950, 51
    - aug. 1950 - sept. 1950, 52
    - okt. 1950 - nov. 1950, 53
    - dec. 1950, 54
    - jan. 1951 - feb. 1951, 55
    - mrt. 1951 - mei 1951, 56
    - juni 1951 - juli 1951, 57
    - aug. 1951 - okt. 1951, 58
    - nov. 1951 - dec. 1951, 59
    - jan. 1952 - mrt. 1952, 60
    - april 1952 - mei 1952, 61
    - juni 1952 - juli 1952, 62
    - aug. 1952 - okt. 1952, 63
    - nov. 1952, 64
    - dec. 1952, 65
    - jan. 1953 - mrt. 1953, 66
    - april 1953, 67
    - mei 1953 - juni 1953, 68
    - juli 1953, 69
    - aug. 1953 - nov. 1953, 70
    - dec. 1953 - feb. 1954, 71
    - mrt. 1954 - mei 1954, 72
    - juni 1954 - sept. 1954, 73
    - okt. 1954 - 18 nov. 1954, 74
    - 30 nov.1954, 75
    - 2 dec. 1954- 20 dec. 1954, 76
    - 22 dec. 1954- 30 dec. 1954, 77
    - jan. 1955, 78
    - feb. 1955 - mrt. 1955, 79
    - april 1955 - mei 1955, 80
    - juni 1955 - juli 1955, 81
    - aug. 1955, 82
    - sept. 1955 - okt. 1955, 83
    - nov. 1955 - dec. 1955, 84
    - jan. 1956 - feb. 1956, 85
    - mrt. 1956 - april 1956, 86
    - mei 1956, 87
    - juni 1956 - juli 1956, 88
    - aug. 1956 - sept. 1956, 89
    - okt. 1956 - nov. 1956, 90
    - dec. 1956 - jan. 1957, 91
    - feb. 1957 - juni 1957, 92